---
title: "Práctica con dplyr y gapminder"
author: "Enith Sofia Pachón"
date: "2026-03-31"

format:
  html:
    theme: darkly
    toc: true
    toc-depth: 3
    css: styles.css

execute:
  warning: false
  message: false
---

# Introducción

Este documento contiene la resolución de los ejercicios usando el paquete **dplyr** y el conjunto de datos **gapminder**. El archivo es autocontenido e incluye explicaciones de cada punto.

Usaremos las siguientes librerías:

```{r}
library(dplyr)
library(gapminder)
```

# Ejercicios y soluciones

## 1. Seleccionar columnas country, year y lifeExp

Seleccione únicamente las columnas `country`, `year` y `lifeExp` del conjunto de datos.

```{r}
gapminder %>% select(country, year, lifeExp)
```

**Explicación:** La función `select()` permite escoger columnas específicas, lo cual es útil cuando se quiere reducir el tamaño del dataset o concentrarse en variables puntuales para análisis posteriores. En este caso, extraemos el país, el año y la esperanza de vida, tres variables esenciales para entender la evolución demográfica. `country`, `year` y `lifeExp` del conjunto de datos.

## 2. Filtrar observaciones del año 2007

Muestre únicamente las observaciones correspondientes al año 2007, de manera que solo se visualicen los datos más recientes del conjunto.

```{r}
gapminder %>% filter(year == 2007)
```

**Explicación:** La función `filter()` permite seleccionar filas basadas en condiciones lógicas. Aquí filtramos el año 2007, lo que es útil cuando se quiere analizar un año específico y evitar mezclarlo con datos de otros periodos.:\*\* `filter()` mantiene solo las filas que cumplen la condición indicada.

## 3. Filtrar países de Asia

Seleccione únicamente los países pertenecientes al continente asiático para analizar esta región específica.

```{r}
gapminder %>% filter(continent == "Asia")
```

**Explicación:** `filter()` permite restringir el conjunto de datos a condiciones categóricas, como el continente. Esto ayuda a realizar comparaciones regionales o análisis enfocados en una sola parte del mundo.:\*\* Se usa `filter()` para limitar el conjunto de datos a un continente específico.

## 4. Filtrar filas con esperanza de vida mayor a 70

**Enunciado:** Identifique y muestre únicamente las observaciones en las que la esperanza de vida sea superior a 70 años.

```{r}
gapminder %>% filter(lifeExp > 70)
```

**Explicación:** Esta tarea requiere aplicar una comparación numérica dentro de `filter()`. Es útil cuando se desea observar únicamente los países con condiciones demográficas favorables o por encima de un umbral determinado.:\*\* Se aplica una condición numérica simple usando `filter()`.

## 5. Ordenar por esperanza de vida ascendente

Ordene todo el dataset según la esperanza de vida, desde la más baja hasta la más alta.

```{r}
gapminder %>% arrange(lifeExp)
```

**Explicación:** `arrange()` organiza las filas en un orden específico de acuerdo con una variable. Ordenar los datos permite identificar rápidamente qué países tienen los valores más bajos o más altos y facilita comparaciones visuales.

## 6. Ordenar por PIB per cápita en orden descendente

Ordene el conjunto de datos desde el mayor hasta el menor valor de `gdpPercap`.

```{r}
gapminder %>% arrange(desc(gdpPercap))
```

**Explicación:** `arrange(desc())` permite ordenar los datos de forma descendente. Esto resulta útil para identificar qué países presentan los mayores niveles de ingresos per cápita.

## 7. Crear columna gdp_total

Cree una nueva columna llamada `gdp_total` que represente el PIB total del país (población × PIB per cápita).

```{r}
gapminder %>% mutate(gdp_total = gdpPercap * pop)
```

**Explicación:** `mutate()` permite generar nuevas variables derivadas de las existentes. Este cálculo ayuda a comparar la magnitud económica total entre países.

## 8. Países con población mayor a 100 millones en 2007

Filtre los países que, en el año 2007, tienen más de 100 millones de habitantes.

```{r}
gapminder %>% filter(year == 2007, pop > 100000000)
```

**Explicación:** Combinando condiciones dentro de `filter()`, se puede crear subconjuntos específicos como países muy poblados.

## 9. Países de Europa mostrando solo country y gdpPercap

Seleccione únicamente los países europeos y muestre solo sus columnas `country` y `gdpPercap`.

```{r}
gapminder %>% filter(continent == "Europe") %>% select(country, gdpPercap)
```

**Explicación:** La combinación de `filter()` y `select()` permite enfocar el análisis en regiones específicas reduciendo la cantidad de información mostrada.

## 10. Promedio de esperanza de vida por continente

Calcule el valor promedio de esperanza de vida en cada continente.

```{r}
gapminder %>% group_by(continent) %>% summarise(avg_lifeExp = mean(lifeExp))
```

**Explicación:** `group_by()` y `summarise()` permiten generar estadísticas agregadas útiles para comparar regiones.

## 11. Promedio de PIB per cápita por continente y año

Calcule el PIB per cápita promedio para cada continente en cada año disponible.

```{r}
gapminder %>% group_by(continent, year) %>% summarise(avg_gdpPercap = mean(gdpPercap))
```

**Explicación:** Agrupar por continente y año permite analizar tendencias temporales dentro de cada región.

## 12. Máxima esperanza de vida por continente

Identifique el valor máximo de esperanza de vida registrado dentro de cada continente.

```{r}
gapminder %>% group_by(continent) %>% summarise(max_lifeExp = max(lifeExp))
```

**Explicación:** La función `max()` permite encontrar el valor extremo superior en cada grupo.

## 13. Número de países en cada continente

Cuente cuántos países están representados dentro de cada continente en el dataset.

```{r}
gapminder %>% group_by(continent) %>% summarise(n_countries = n_distinct(country))
```

**Explicación:** `n_distinct(country)` permite contar valores únicos, útil para explorar la distribución geográfica del dataset.

## 14. Población total por continente

Calcule la población total de cada continente sumando las poblaciones de todos sus países.

```{r}
gapminder %>% group_by(continent) %>% summarise(total_pop = sum(pop))
```

**Explicación:** Esta operación permite evaluar el tamaño poblacional total por región.

## 15. Promedio de esperanza de vida por año en las Américas

**Enunciado:** Calcule cómo evoluciona a través del tiempo la esperanza de vida promedio en el continente americano.

```{r}
gapminder %>% filter(continent == "Americas") %>% group_by(year) %>% summarise(avg_lifeExp = mean(lifeExp))
```

**Explicación:** El uso de `filter()` seguido de un `group_by(year)` permite estudiar la evolución temporal dentro de una región.

## 16. Top 10 países con mayor PIB per cápita en 2007

Seleccione los diez países más ricos del mundo, considerando su PIB per cápita en 2007

```{r}
gapminder %>% filter(year == 2007) %>% arrange(desc(gdpPercap)) %>% slice_head(n = 10)
```

**Explicación:** Ordenar de forma descendente y tomar las primeras observaciones permite clasificar rápidamente a los países con mayores ingresos.

## 17. País con mayor esperanza de vida en cada año

Encuentre el país que encabeza la esperanza de vida en cada año disponible.

```{r}
gapminder %>% group_by(year) %>% slice_max(lifeExp, n = 1)
```

**Explicación:** `slice_max()` permite seleccionar el valor máximo de cada grupo, útil para identificar líderes temporales.

## 18. Mediana del PIB per cápita por continente

Calcule la mediana del PIB per cápita por continente.

```{r}
gapminder %>% group_by(continent) %>% summarise(median_gdpPercap = median(gdpPercap))
```

**Explicación:** La mediana es una estadística robusta frente a valores extremos y ayuda a comparar regiones de forma más representativa.

## 19. Cambio en esperanza de vida entre 1952 y 2007

Determine cuánto cambió la esperanza de vida en cada país entre los años 1952 y 2007.

```{r}
library(tidyr)
gapminder %>%
  filter(year %in% c(1952, 2007)) %>%
  select(country, year, lifeExp) %>%
  pivot_wider(names_from = year, values_from = lifeExp) %>%
  mutate(change_lifeExp = `2007` - `1952`)
```

**Explicación:** Reestructurar la tabla con `pivot_wider()` permite comparar dos años directamente y calcular diferencias.

## 20. Cinco países con mayor aumento del PIB per cápita

Identifique los cinco países que experimentaron el mayor crecimiento en su PIB per cápita entre 1952 y 2007.

```{r}
library(tidyr)
gapminder %>%
  filter(year %in% c(1952, 2007)) %>%
  select(country, year, gdpPercap) %>%
  pivot_wider(names_from = year, values_from = gdpPercap) %>%
  mutate(change_gdp = `2007` - `1952`) %>%
  arrange(desc(change_gdp)) %>%
  slice_head(n = 5)
```

**Explicación:** Ordenar por la variación en el crecimiento permite detectar patrones de desarrollo económico acelerado.

# Bonus Challenge

**Enunciado:** Construya un pipeline que filtre los datos del año 2007, agrupe por continente, calcule la esperanza de vida promedio y ordene los resultados de mayor a menor.

```{r}
gapminder %>%
  filter(year == 2007) %>%
  group_by(continent) %>%
  summarise(avg_lifeExp = mean(lifeExp)) %>%
  arrange(desc(avg_lifeExp))
```

**Explicación:** Este ejercicio combina filtrado, agrupación, resumen y ordenamiento en una secuencia fluida, demostrando la potencia de los pipelines con `%>%`.
